臺灣板橋地方法院刑事判決　　　　　　　　93年度自字第75號
自　訴　人　丁○○
自訴代理人　乙○○　律師
被　　　告　丙○○
選任辯護人　戊○○　律師
　　　　　　甲○○　律師
上列被告因妨害名譽案件，經自訴人提起自訴，本院判決如下：
    主  文
丙○○無罪。
    理  由
一、本件自訴意旨詳如附件自訴狀所載。
二、按「意圖散布於眾，而指摘或傳述足以毀損他人名譽之事者
    ，為誹謗罪，處一年以下有期徒刑、拘役或五百元以下罰金
    。散布文字、圖畫犯前項之罪者，處二年以下有期徒刑、拘
    役或一千元以下罰金」，刑法第310 條第1 、2 項雖有明文
    。惟按「以善意發表言論，而有左列情形之一者，不罰：一
    、因自衛、自辯或保護合法之利益者」，刑法第311 條第1
    款亦有明文。
三、訊據被告丙○○堅決否認右揭犯行，辯稱：伊係因丁○○先
    在其診所內公開播放毀損其名譽之不實光碟內容，伊才製作
    上開二件傳單，惟伊並未有散發傳單，是病人前來看病時，
    經其問起才提供上開傳單供其自取，且上開傳單內容均事實
    相符等語。經查：
  (一)被告於民國（下同）93年3 、4 月間，先後製作標題為「如
    此同，如此醫師，懇請板橋鄉親父老為小弟主持公道」及「
    妳相信馬偕婦產科的專業醫師，還是個半路出家的家醫院科
    ？」之上開二份傳單，且上開二份傳單之內容分別載有「..
    .. ， 昭宏近來卻發現鄰近同業丁○○婦產科，竟作一些卑
    鄙無恥的事來辱罵、污衊、抹黑昭宏，.... 」 、「....，
    怎麼丁○○會作如此卑鄙無恥的事？.... ， 可以抹滅良心
    抹黑污衊同業？這樣的人有資格作醫生嗎？」、「.... ，
    所以雖然丁○○不是婦產科醫生，仍能魚目混珠，假裝內行
    替人接生，.... 」 、「.... ， 怎麼能像丁○○這樣，白
    天在少林寺出家，晚上在福威鏢局作總鏢頭？.... 」 、「
    .. .. ，這個獨門絕招，全台灣恐怕只有丁○○發明的出來
    ，果然是絕世武功，一招斃命，病人看不完」及「近來雖遭
    受同業孫姓醫師的惡意誹謗，.... ， 經查，該孫姓醫師原
    為家醫科醫師，直到數年前為了健保給付，到和平醫院掛名
    代訓，取得婦產科專科」等語，再分別將之置放在被告所開
    設上開板信婦產科診所內，供前來就醫之不特定病患拿取及
    夾放在當時中國時報內頁中散布等情，業據被告於本院審理
    時坦承不諱，並有自訴人所提出上開傳單各乙份，在卷可稽
    ，雖堪認定。
  (二)再查被告於右揭時地所散布之上開二份傳單之內容分別載有
    「.... ， 昭宏近來卻發現鄰近同業丁○○婦產科，竟作一
    些卑鄙無恥的事來辱罵、污衊、抹黑昭宏，.... 」 、「..
    .. ， 怎麼丁○○會作如此卑鄙無恥的事？.... ， 可以抹
    滅良心抹黑污衊同業？這樣的人有資格作醫生嗎？」、「..
    .. ， 所以雖然丁○○不是婦產科醫生，仍能魚目混珠，假
    裝內行替人接生，.... 」 、「.... ， 怎麼能像丁○○這
    樣，白天在少林寺出家，晚上在福威鏢局作總鏢頭？....」
    、「.... ， 這個獨門絕招，全台灣恐怕只有丁○○發明的
    出來，果然是絕世武功，一招斃命，病人看不完」及「近來
    雖遭受同業孫姓醫師的惡意誹謗，.... 」 等語，顯已該當
    刑法第310 條第1 項、第2 項之「散布文字」及「指摘或傳
    述足以毀損他人名譽之事」之客觀構成要件，並足以毀損自
    訴人丁○○個人之名譽，雖亦堪認定。惟：
  (三)另查本件訴訟之源起，係因自訴人於92年3 、4 月間接獲其
    所開設板信婦產科病患林佩琪告知自訴人丁○○涉嫌在其所
    開設丁○○婦產科內反覆播放其配偶劉艾嫈與上開丁○○婦
    產科病患蔡秀琴之配偶劉政勇二人於91年9 月15日在上開丁
    ○○婦產科內錄製有關「劉政勇（下稱勇）：你娘的，那間
    醫院那麼爛，還好沒有去那裡生。我想，大間好而已，護士
    也是亂七八糟。劉艾嫈（下稱嫈）：經驗比較沒有，是有可
    能。勇：還好，那時候我沒有幫她（指蔡秀琴）換，幹你娘
    ，幫她換以後，她說你沒來我這邊生沒事情，你娘的，生完
    到時血崩，我老婆死了，我兒子出來。.... 勇 ：哇！夭壽
    ，那個板信婦產科，你知道嗎？嫈：嗯。勇：馬偕醫院那一
    個啊。嫈：嗯。勇：他那一間很濫，還是怎樣？嫈：我那裡
    知道。勇：還是沒有醫學道德，還是護士是實習的。嫈：怎
    樣？.... 勇 ：還有一件，護士與醫生又一件。嫈：打架？
    勇：對，你怎麼會知道？嫈：電視都出來了。勇：對。」等
    語（見臺灣板橋地方法院檢察署92年度偵字第19180 號偵查
    卷第16、17頁譯文）之光碟片對話內容乙情，業據被告於本
    院審理時供述明確（按被告因此即認自訴人丁○○上開所為
    對其涉有妨害名譽等罪嫌，以本院93年度自字第35號案件對
    自訴人丁○○提起另案自訴，惟後經本院另案於94年3 月8
    日判決自訴人丁○○無罪確定在案），且證人即自訴人丁○
    ○配偶劉艾嫈於本院另案93年度自字第35號案件審理時亦證
    稱：「（你們在丁○○婦產科生產過程中所作的紀錄片，可
    否說明？）剛開始是幾個朋友來生產，我做了以後很受歡迎
    ，所以就成為我們診所的慣例，會把產婦生產過程拍攝光碟
    紀錄送給產婦作紀念，最早用錄影帶，後來是如果病人有指
    定要用光碟，我才用光碟片」、「（你們錄製的內容，除了
    給產婦作紀念，還有無散布給其他人？）我只有給產婦而已
    」、「（蔡秀琴在生產的錄影帶，是誰拍的？）是我拍得，
    我拍的時候，蔡秀琴已經生完了，送到病房休息，我拍的是
    他在病房的時候」、「（你拍得生產過程，主要是給產婦作
    紀念，為何蔡秀琴的先生會說到板信婦產科的事情？）無意
    間聊到的」、「（光碟裡面那個女子的聲音，是你的聲音？
    ）是的」、「（你翻拍了幾片光碟片？）只有一片給孫醫師
    ，我只攫取一小段」、「（你攫取的一小段，是否是剛剛播
    放的光碟片？）是的」、「（你節錄給被告的光碟內容，跟
    今日播放的光碟內容，是否一樣？）是的，剛才播放都是我
    節錄的」等語（見本院93年度自字第35號卷93年11月16日審
    判筆錄第20至27頁）及證人劉政勇於本院另案93年度自字第
    35 號 案件審理時亦證稱：「（你是否在九十一年九月十五
    日在丁○○婦產科？）是的」、「（當時有跟丁○○的太太
    有無對談？）應該有」、「（孫太太當時用V8拍攝對話內容
    ？）是的」、「（當時你有同意他拍攝？）我沒有意見」、
    「有談到板信婦產科有醫死一個外籍新娘，幸好我太太沒有
    在那裡生，不然可能也有危險，外籍新娘的家屬有到我任職
    的板橋派出所告訴，我是警員」、「（在光碟片裡面你說那
    裡那麼爛，是什麼意思？）因為有發生過那件事情，就是人
    家生小孩生到死掉」、「（是死掉大人死掉還是小孩死掉？
    ）是大人」、「（你如何知道板信婦產科的護士亂七八糟？
    ）因為有板信婦產科的醫師、護士發生糾紛，到我們派出所
    來告」、「（醫師、護士相告與你所稱亂七八糟有什麼關係
    ？）因為他們相告讓我們感覺那間不好」、「（你如何知道
    板信婦產科的護士經驗不夠？）我猜的」、「（你如何知道
    板信婦產科的醫護人員沒有醫學道德？）是因為生小孩生到
    死掉的事情，讓我的觀感才這樣」、「（以上所述，你是否
    有查證過？）沒有」、「（醫死人的那件事情，你是否有參
    與調解？）沒有」、「（有無人請你去調解？）沒有」、「
    （是有人故意讓你講這局話）我也不知道」、「（請證人閱
    覽八點十八分三十七秒，這句話『夭壽，那個板信婦產科，
    你知道嗎』是什麼意思？）那是口頭禪」、「（在八點十八
    分五十秒，板信婦產科那一位，是那一位？）應該是發生事
    情的那一位」、「（八點二十分二十二秒，你說的他是指誰
    ？）應該是醫師及護士相告，他們有來我們派出所，我好像
    有和那位醫師講過話，我所講的『他』應該是指那位醫師」
    、「（當庭播放之證物一之光碟內容，是否都出於你自由意
    思陳述？）是的」、「（當庭播放的光碟片，你有同意丁○
    ○婦產科公開播放？）沒有」、「（光碟片所說，你說板信
    醫院的事情，是否出於你的自由意思？）我自己講的」、「
    （你在光碟片中，為何會提到板信婦產科的事情？）因為剛
    生小孩，有感而發」等語（見本院93年度自字第35號卷93年
    11月16日審判筆錄第5 至18頁）綦詳，並據自訴人丁○○於
    本院審理時所不否認在卷，復有被告所提出劉艾嫈與劉政勇
    二人於右揭時地上開對話內容之光碟片乙捲，而上開光碟片
    乙捲亦據本院另案93年度自字第35號案件於93年8 月18日對
    之進行勘驗在卷（勘驗結果與臺灣板橋地方法院檢察署92年
    度偵字第1918 0號偵查卷第16、17頁之譯文相符），亦堪認
    定。雖林佩琪其人經本院另案93年度自字第35號案件依法傳
    喚、拘提時，均未能到院作證，惟被告所提出上開光碟片乙
    捲，經本院另案93年度自字第75號案件對之進行勘驗之結果
    ，不僅確實紀錄有劉政勇與自訴人配偶劉艾嫈二人於右揭時
    地之上開對話內容屬實，亦為自訴人丁○○於本院審理時所
    不否認，有如上述，並有被告所提出板信婦產科林佩琪其人
    之病歷乙份可憑，則就被告就其所提出上開光碟片乙捲之錄
    製來源及其內對話之真實性等所述，應均堪採信。
  (四)又被告於91年6 月1 日11時30分許，因朱和鳳已屆預產期，
    而與其配偶喬建發陪同至上開板信婦產科住院待產，詎被告
    在朱和鳳尚無陣痛、生產跡象下，即於當日12時30分許，未
    徵得朱和鳳或其配偶喬建發之同意，替朱和鳳施打催生劑，
    卻於施用催生劑後，疏未設置全程之胎兒監視器，觀察胎兒
    心跳及產婦子宮收縮之情形，其間雖朱和鳳一直抱怨疼痛，
    則被告基於醫師之專業，本應注意朱和鳳於生產之際，就胎
    盤未完全剝離之情形下，倘若過度用力牽引臍帶，將有可能
    造成子宮內翻之情況；而此種子宮內翻情況發生時，產婦除
    了抱怨疼痛外，通常亦會合併陰道出血量增多之症狀，依當
    時情況，並無不能注意之情形，能注意，竟疏未注意及此，
    仍於當日17時32分許，以真空吸引方式使朱和鳳產下一男嬰
    ，然於使用真空吸引時，因用力不當，導致朱和鳳子宮呈現
    第一級不完全性子宮內翻，而被告在朱和鳳胎盤娩出，為其
    縫會陰傷口前後，本應仔細檢查朱和鳳子宮之收縮情形，藉
    由未探測到收縮之子宮體，而提高警覺發生子宮內翻之可能
    性，且應注意於產後腹部觸診時，詳細觸摸，俾依據是否能
    摸到子宮的底部及子宮底部之高度，研判子宮實際之收縮情
    形，有否發生子宮內翻之可能性，依當時情況，均無不能注
    意之情形，能注意，竟疏未注意，而未予產後之朱和鳳必要
    之仔細檢查及觸診，至未能及時察覺朱和鳳產後子宮呈現第
    一級不完全性子宮內翻之病徵，是於當日17時40分許，即將
    朱和鳳產後由產房送回病房，轉由盧麗華負責看護，被告隨
    即回房休息，此時朱和鳳原先陰道異常流血情況加劇，陸續
    出現嘴唇發紫、臉色發白、頻喊疼痛之情況，雖經喬建發多
    次反應，盧麗華（另案審理），竟疏未注意，僅以電話報告
    並徵詢被告同意後，幫朱和鳳施打一劑Demerol ，另於朱和
    鳳施打之點滴中加藥（即於當日下午18時25分施予Voren 1A
    np），惟二人均未及時察覺朱和鳳產後子宮呈現第一級不完
    全性子宮內翻之病癥，當日18時40分許，朱和鳳疼痛情形依
    舊，並有排出血塊量約50cc之情況，當日18時55分許，朱和
    鳳疼痛加劇，身體扭動大聲吵著要打針止痛，臉色蒼白，盧
    麗華至此，始再次聯絡並向被告報告，迄當日17時8 分許被
    告來診，始發現朱和鳳臉色蒼白、血壓下降且於陰道口有血
    塊量約600 cc等情況，事態嚴重，有危及生命跡象；隨即電
    召救護車於20時11分許，將朱和鳳轉診至馬偕紀念醫院進行
    急救，急診時醫師內診發現朱和鳳陰道左側有5 ×1 公分的
    裂傷、且未見著子宮頸，即察覺是子宮內翻，另幾乎無法量
    測出血壓，故除立即給予朱和鳳心肺復甦術、電擊治療及為
    之插上中心靜脈導管外，再轉送至外科加護病房繼續急救，
    惟仍於翌（2）日3時許，因急救無效宣告死亡乙情，而涉有
    業務過失致死罪嫌乙節，雖據臺灣板橋地方法院檢察署檢察
    官於92年11月6 日對之向本院另案提起公訴在案（即本院92
    年度醫訴字第1 號案件，現仍在審理中），此有該起訴書影
    本乙份可稽，而堪認定，然被告所涉上開業務過失致死罪嫌
    ，不僅迄今尚未經法院判決有罪確定，且揆諸劉艾嫈與劉政
    勇二人於右揭時地所對話「勇：你娘的，那間醫院那麼爛，
    還好沒有去那裡生。我想，大間好而已，護士也是亂七八糟
    。嫈：經驗比較沒有，是有可能。勇：還好，那時候我沒有
    幫她（指蔡秀琴）換，幹你娘，幫她換以後，她說你沒來我
    這邊生沒事情，你娘的，生完到時血崩，我老婆死了，我兒
    子出來。.... 勇 ：哇！夭壽，那個板信婦產科，你知道嗎
    ？嫈：嗯。勇：馬偕醫院那一個啊。嫈：嗯。勇：他那一間
    很濫，還是怎樣？嫈：我那裡知道。勇：還是沒有醫學道德
    ，護士與醫生又一件。嫈：打架？勇：對，你怎麼會知道？
    嫈：電視都出來了。勇：對。」等語以觀，亦非「全部」屬
    對於可受公評之上開業務過失致死案件，所為「適當」之評
    論，是被告因之即認自訴人丁○○就上開光碟片之對話內容
    所為，對其涉有妨害名譽等罪嫌，除先於92年4 月24日曾以
    存證信函告知自訴人丁○○外，再於93年4 月26日對自訴人
    丁○○自訴其涉有妨害名譽等罪嫌之自訴案件（即本院93年
    度自字第35號案件），足證被告於右揭時地已「認定」自訴
    人丁○○應就劉政勇與自訴人丁○○配偶劉艾嫈所為上開對
    話內容之光碟片之錄製、散布等情，應負涉有上開妨害名譽
    罪嫌之「正犯」刑事責任，至為顯然。
  (五)揆諸上述，本件被告於右揭時地即係認為自訴人丁○○，雖
    執業時間較長，見被告患者漸增，影響其業績，竟不思改善
    醫療品質以爭取病患認同，作良性競爭，「詎與不知姓名之
    人謀議，在丁○○婦產科醫院內，設計其配偶與病患閒聊內
    容，錄製下『不實且毀損被告』之對話，再轉錄光碟，於其
    醫院內不斷重覆播放，且散布予前來看病之病患觀賞，毀損
    被告名譽」，以增加其病患數量之目的，後來始在此一認知
    之情況下，為澄清、防衛及辯白其自身即板信婦產科診所之
    信譽及利益來源（按被告於本院另案93年度自字第35號案件
    中，有提出板信婦產科因上開光碟片之散布，所因之流失門
    診損失計67萬8567元之計算表乙紙，可供參酌），並為防止
    因自訴人丁○○在其丁○○婦產科內「散布」上開光碟片內
    容之情形下，造成二家診所不僅因距離相近，且同為執行婦
    產科業務，在激烈競爭下，所可能流失病患之結果，始會先
    後於右揭時地製作載有上開「.. .. ，昭宏近來卻發現鄰近
    同業丁○○婦產科，竟作一些卑鄙無恥的事來辱罵、污衊、
    抹黑昭宏，.... 」 、「.... ， 怎麼丁○○會作如此卑鄙
    無恥的事？.... ，可 以抹滅良心抹黑污衊同業？這樣的人
    有資格作醫生嗎？」、「.... ， 所以雖然丁○○不是婦產
    科醫生，仍能魚目混珠，假裝內行替人接生，.... 」 、「
    .... ， 怎麼能像丁○○這樣，白天在少林寺出家，晚上在
    福威鏢局作總鏢頭？.... 」 、「.... ， 這個獨門絕招，
    全台灣恐怕只有丁○○發明的出來，果然是絕世武功，一招
    斃命，病人看不完」及「近來雖遭受同業孫姓醫師的惡意誹
    謗，.... ， 經查，該孫姓醫師原為家醫科醫師，直到數年
    前為了健保給付，到和平醫院掛名代訓，取得婦產科專科」
    等語之上開二份傳單，再分別將之置放在被告所開設上開板
    信婦產科診所內，供前來就醫之不特定病患拿取及夾放在當
    時中國時報內頁中散布之行為結果，是被告上開所為，顯屬
    本於「因自衛、自辯或保護其合法之利益」，在上開光碟片
    內容已經散布第三人知悉之情形下，基於善意所發表之言論
    ，應屬刑法第310 條第1 款所規定不罰之行為，至為顯然。
    雖被告另案自訴自訴人丁○○本院93年度自字第35號案件，
    經本院另案認「（二）.... ， 則證人劉政勇於拍攝過程中
    縱然對板信婦產科有所負面之陳述或評論，衡情應係突發性
    之個人言論，而非出於他人之授意或串通安排，自難認係出
    自被告或證人劉艾嫈之設計。又被告為丁○○婦產科診所之
    醫師，以看診為業，所辯為產婦拍攝製作寶寶專輯，係由其
    妻劉艾嫈負責，伊從未過問等語，經驗上尚非全然不可採信
    ，而自訴人既未提出任何積極證據，本院亦查無事證堪認被
    告有共同參與上開錄影帶之拍攝、擷取及光碟製作，不能認
    定被告有何拍攝或轉錄之行為。本件自訴人指稱被告與不詳
    姓名之人謀議，設計其妻劉艾嫈與病患之閒聊內容，並將該
    不實且足以毀損自訴人名譽之閒聊內容以攝影機錄製下來，
    再轉錄成光碟云云，洵屬無據。（三）至自訴人指訴被告曾
    在丁○○婦產科診所內不斷重覆播放內容足以毀損其名譽之
    光碟，供就診患者觀看，並將光碟贈送給患者而散布之云云
    ，係以自訴人持有光碟之事實，為其立證基礎，此外未能提
    出其他任何積極證據。然自訴人究如何取得內容涉嫌毀損其
    名譽之光碟？其可能性不一，顯不足逕為不利於被告之認定
    。況除自訴人持有之光碟1 片外，查無同一內容光碟於社會
    上流通之跡證，復無證人出面具體指述被告確有播放該內容
    之光碟供人觀看，或贈送光碟加以散布之事實，尚難僅憑自
    訴人持有上開光碟，逕予推測或擬制被告有何公開播放或散
    布之犯行」，而於94年3 月8 日判決自訴人丁○○無罪，並
    於94年4 月4 日確定在案，此有本院93年度自字第35號判決
    及自訴人丁○○之臺灣高等法院被告前案紀錄表各乙份可參
    ，惟此乃本院另案就被告所自訴自訴人丁○○上開妨害名譽
    等即本院另案93年度自字第35號案件之個案認定結果，且被
    告所自訴自訴人丁○○上開妨害名譽等案件，與自訴人丁○
    ○所自訴被告本件之犯罪事實間，雖具有相當之關連性，惟
    其犯罪事實並不同一，是本院另案93年度自字第35號案件認
    定之結果，自不當然影響本院就被告先後於右揭時地所製作
    及散布之上開二份傳單，均係「為自衛、自辯及保護其合法
    利益，本於善意所發表之言論」乙節之認定結果，至為灼然
    。
  (六)至於被告上開二份傳單上所指自訴人丁○○不具婦產科專科
    醫師資格乙節，則係因醫師法中有關「專科醫師」之規定，
    係於75年12月26日始有明文規定，並自76年12月21日開始生
    效施行，此揆諸醫師法之立法沿革即明，而本件自訴人丁○
    ○早於63年5 月23日即已取得醫師資格，此有自訴人丁○○
    所提出行政院衛生署醫字第002314號醫師證書影本乙紙可佐
    ，嗣「專科醫師」之規定於76年12月21日生效施行後，自訴
    人丁○○始依該條文「醫師經完成專科醫師訓練，並經中央
    衛生主管機關甄審合格者，得請領專科醫師證書」之規定，
    先後於77年12月2 日、78年3 月4 日、79年4 月26日及80年
    4 月13日，分別取得「婦產科」、「家庭醫學科」、「外科
    」及「骨科」之「專科醫師」證明，此有行政院衛生署93年
    11 月30 日衛署醫字第0930048657號函乙紙，在卷可稽，而
    被告則係上開「專科醫師」之規定已生效施行後，始行取得
    醫師資格者，自訴人丁○○與被告二人間，本無所謂「本行
    」或「半路出家」之資格問題，僅係單純法律規定及其等二
    人入行先後、資歷深淺之問題而已，茲因本件被告並非法律
    專業之人士，加以被告於右揭時地為澄清、防衛及辯白其自
    身即板信婦產科診所之信譽及利益來源，始行先後製作及散
    布載有上開「.... ， 所以雖然丁○○不是婦產科醫生，仍
    能魚目混珠，假裝內行替人接生，.... 」 、「.... ，怎
    麼能像丁○○這樣，白天在少林寺出家，晚上在福威鏢局作
    總鏢頭？.... 」 及「.... ， 經查，該孫姓醫師原為家醫
    科醫師，直到數年前為了健保給付，到和平醫院掛名代訓，
    取得婦產科專科」等語之上開二份傳單，顯亦屬被告本於「
    因自衛、自辯或保護其合法之利益」，在上開光碟片內容已
    散布第三人知悉之情形下，基於善意所發表之言論，亦據本
    院認定在卷，有如上述，則被告此部分所為，自亦屬刑法第
    310 條第1 款所規定不罰之行為，附此敘明。
四、綜上所述，本件復查無其他任何積極事證，足資證明被告先
    後於右揭時地所製作、散布之上開二份傳單所為，係非屬因
    自衛、自辯或保護合法之利益，以善意所發表之言論，自屬
    不罰之行為。
據上論斷，應依刑事訴訟法第301 條第1 項後段，判決如主文。
中　　華　　民　　國　　94　　年　　6 　　月　　16　　日
                刑事第十六庭  法　官  戴嘉清
                              法  官  陳信旗
                              法  官  林晏鵬
以上正本證明與原本無異
如不服本判決應於送達後10日內向本院提出上訴狀
                              書記官　陳君偉
中　　華　　民　　國　　94　　年　　6 　　月　　16　　日
